臺灣彰化地方法院民事判決　九十三年度保險字第二六號
　　原　　　告　　彰化縣溪湖鎮農會
　　法定代理人　　甲○○
　　訴訟代理人　　洪嘉鴻律師
　　複　代理人　　陳清華律師
　　被　　　告　　台灣產物保險股份有限公司
　　法定代理人　　乙○○
　　訴訟代理人　　景熙焱律師
右當事人間請求給付保險金事件，本院於民國九十三年九月二十四日言詞辯論終結，
判決如左：
    主      文
原告之訴及假執行之聲請均駁回。
訴訟費用由原告負擔。
    事實及理由
一、本件原告起訴主張：兩造於民國八十九年九月二十日簽定「員工誠實保證保險」
    契約及「超額保證保險契約」，約定於一年有效期間內，原告所屬被保險員工有
    不誠實行為，致發生保險單承保範圍以內之直接損失，由被告負理賠責任。嗣原
    告之員工蔡秉豐（原名蔡炳南）於八十一年三月間任原告農會總幹事，員工楊雪
    雲則為信用部職員，擔任協辦放款、徵信助理等業務，詎蔡秉豐、楊雪雲二人竟
    違法放貸，致原告受有新台幣（下同）一億一千四百一十元及利息之損害，業經
    最高法院九十二度台上第二一四三號、高等法院台中分院八十九年度上更(一)字第
    一五一號刑事判決、本院八十九年度重訴字第三號民事判決確定在案，訴外人蔡
    秉豐等二人均為原告處理事務之人，意圖為訴外人陳鏘鉛不法之利益，規避授信
    額度及審核程序，利用人頭分散貸款，致得以順利貸放款項，其等故意違背職務
    上應盡之義務，自屬背信之不法行為無疑，顯係原告員工蔡秉豐等二人之不誠實
    行為所致，致使原告受有財產尚之直接損失，被告自應依保險契約之約定，負賠
    償之責，被告辯稱此為「純粹經濟上損失」，非所承保之範圍尚不足採，是依兩
    造簽定之員工誠實保證保險契約，蔡秉豐之投保金額為五百四十萬元，楊雪雲之
    投保金額為一百萬元，另「超額保證保險批單」之保險金額及範圍，依第一條約
    定最高保現金額為一千萬元，第二款承保範圍賠償金額為超過員工誠實保險數員
    工投保金額總合者，故被告應給付原告超額保證保險之理賠金額為一千萬元及員
    工誠實保證保險四百五十萬元、一百萬元，合計一千五百五十萬元，為此依保險
    法第九十五條之一，保證保險人於被保險人因其受僱人之不誠實行為或其債務人
    之不履行債務所致損失，負賠償之責，及保險契約請求被告給付一千五百五十萬
    元。又被保險人之員工蔡秉豐及楊雲雲既於刑事訴訟程序中均否認犯行，雙方因
    民、刑責任而涉訟，則在該案判決確定前，被告自不可能賠付，必俟該案判決確
    定，釐清蔡秉豐及楊雲雲對被保險人應負損害賠償責任，亦即證明因不誠實行為
    致原告受有損害，方得以解決，除保險人得舉證於訴訟程序終結前，已向被保險
    人表示請求權時效已消滅者外，依經驗法則宜解為，兩造均同意於訴訟終結後，
    使行理賠，方符前開保險條款約定意旨，本件刑案至最高法院九十二年間駁回上
    訴，始確定訴外人蔡秉豐等二人確有背信犯行，而訴訟期間二審台灣高等法院台
    中分院八十四年度上訴字第三０八二號亦曾判決蔡秉豐無罪，衡以常情，保險人
    自會以理賠責任有無尚未確定為由，拒絕賠付，被告以時效消滅以資抗辯，實有
    違反誠信原則。次查，本件原告發現保險事故時，即速通知被告，被告均諉以責
    任及損失金額尚未確定為由推諉，並告知原告只要每二年以公文函知被告案件進
    行情形，是以原告即自八十四年十月二十日起，陸續於八十六年五月二十一日、
    八十八年十二月二十七日、八十九年三月十四日、九十二年七月二日及九十二年
    十二月四日函請被告派員處理，被告則均由員工電話仍以「民、刑事責任尚未確
    定，尚無法得知是否應賠償及賠償之數額，待責任確定後自會理賠」等語以告，
    期間均未否認賠償責任及主張消滅時效，應屬承認；復依被告於九十三年二月二
    十一日（九三）產意字第一三九號函，對於原告請求理賠乙事，回覆「懇請貴會
    （即原告）配合辦理」，又再次承認，遲於九十三年七月十二日才以（九三）產
    意字第五八五號函通知原告，本件已罹於時效等情以觀，揭諸上開判例意指，應
    得推知，被告歷年來均有默示及明示承認原告之請求。另被告於上開函文載：「
    本案肇於八十一年三月間總幹事蔡秉豐與徵信員楊雲雲違法超額貸款，至八十四
    年十月二十日函請本公司理賠…是故本案之請求權已罹於時效而消滅」等語，亦
    與事實不符，本件放款程序固自八十一年三月間開始，惟原告係因檢察官八十三
    年開始偵辦始得知上情，故於八十四年函請理賠時，時效並未消滅，又原告每二
    年均函知被告，經被告承認，時效因而發生中斷及重新起算之效力，迄起訴時止
    ，難認本件時效已消滅。且原告於九十二年十二月四日以溪湖農務字第三五七一
    號函為要約，函知被告：「請求本會員工投保貴公司誠實保證保險和超額保證保
    險，應理賠金額新台幣一千六百萬元整，請　貴公司立即辦理理賠事宜，請查照
    」等語，被告則以九十三年二月二十日（九三）產意字第一三九號函覆承諾，通
    知原告依被告指示配合辦理，即說明二載：「依保單約定，懇請　貴會配合辦理
    ，僅」臚列相關事項如后，惠請　貴會提供書面資料」，按上開事實，兩造意思
    合致成立賠償契約，合意賠償事項，故縱事後被告依時效完成為由抗辯，於法已
    難屬相當等情。並聲明：(一)被告應給付原告一千五百五十萬元，起訴狀繕本送達
    翌日起至清償日止，按年息百分之五計算之利息。(二)願供擔保請准予宣告假執行
    。
二、被告則以：「本公司對於被保險人所有依法應負責任或以任何名義保管之財產，
    為任一被保證員工，在其被保證期間內，因單獨或共謀之不誠實行為所致之直接
    損失負賠償之責」，其要件為：1.被保險人（即原告）以任何名義「保管之財產
    」（指貨幣、票據，有價證卷及有形財物在內）。2.被保證員工以「不誠實行為
    」（指強盜、搶奪、詐欺、侵占或其他不法行為）。3.被保險人所受之「直接損
    失」。惟依據台灣高等法院台中分院八十九年度上更(一)字第一五一號判決及最高
    法院九十二年度台上字第二一四二號判決所認定原告之前總幹事蔡秉豐（即蔡柄
    南）及職員楊雲雲之犯罪事實，此二人明知土地擔保物之價值不足，而佯稱足夠
    貸款金額之擔保而核貸，之後在法院拍賣過程中，因土地使用限制，並無抵押價
    值而未能拍定，使溪湖鎮農會因而受重大之損害。刑庭認定蔡秉豐及楊雲雲共同
    為謀使陳鏘鉛獲取不法利益，而為違背其任務之行為，故依刑法第三百四十二條
    第一項背信罪判處二人有罪，以上即係原告於起訴狀中所稱之「違法放貸」，因
    該「違法放貸」並非保險契約基本條款第一條所稱之「保管之財產」之「直接損
    失」，故非承保範圍。「違法放貸」係經正常放款程序，經核准貸款，但擔保不
　　足，若債務人依約還款，尚不致造成任何損失，一旦債務不履行，債權人拍賣擔
　　保物時，可能因無人應買或拍賣金額低於債權額而不足以滿足債權。對於此種擔
　　保物估價過高而拍賣不足清償債務之損失，並非「貨幣、票據、有價證卷及有形
　　財物」之「直接損失」，故非保險之承保範圍，超額貸款，其被侵害的不是貨幣
　　（或金錢）所有權，而是所謂「純粹經濟上損失」，「純粹經濟上損失」並非「
　　物」之受侵害（毀損滅失）之損失，而是因「物」之受損害而衍生之附帶損失，
　　例如：挖斷電纜，對於電纜之毀損滅失，為直接損失，而電力中斷冷凍櫃中魚肉
　　腐壞，亦係對於所有權之侵害，但非「直接損失」；但對於機器、電腦、電梯等
　　不能使用之不利益，則屬於純粹經濟上損失。因保險契約所承保之範圍僅限「貨
　　幣、票據、有價證卷及有形財物」之「直接損失」，並不包括「非直接損失」及
　　「純粹經濟上損失」。「違法放貸」之契約仍是合法存在並非無效。基於有效契
　　約所借貸予借款人之錢，尚非對於原告金錢所有權之侵害，之後借款人縱有債務
　　不履行，拍賣擔保物後不足，所受之損害，為借款人債務不履行之結果，並非承
　　保範圍。縱超貸係原告員工之不誠實行為所致，因承保範圍僅限於保管之「財產
　　」（貨幣、票據、有價證卷及有形財物）債權人之擔保品價值不足，非保險契約
　　所稱之「財產」直接損失，不在保單承保範圍內。又依保險法第六十五條規定：
　　由保險契約所生之權利，自得為請求之日起，經過二年不行使而消滅，原告之員
　　工蔡秉豐、楊雲雲於八十一年三月間違法放貸之不法行為於八十三年即已發現，
　　於八十四年九月二十七日鈞院刑庭即作成該二人為有罪判決，且依保單第四條所
　　規定之「理賠事項」為「被保險人發現有損失時，應於三個月內提出詳細損失」
　　，並「經本公司之要求，應盡速控告員工，並協助本公司辦理有關理賠事宜」，
　　並無待刑事案件確定才予理賠之規定，原告迄自九十三年八月十一日才起訴請求
　　，顯已逾二年時效，被告得拒絕給付等語，以資抗辯。並聲明：(一)駁回原告之訴
　　。
　　(二)若受不利之判決，願供擔保請准宣告假執行。
三、查原告起訴主張兩造於八十九年九月二十日簽定「員工誠實保證保險」契約及「
    超額保證保險契約」，約定於一年有效期間內，原告所屬被保險員工有不誠實行
    為，致發生保險單承保範圍以內之直接損失，由被告負理賠責任。嗣原告之員工
    蔡秉豐（原名蔡炳南）於八十一年三月間任原告農會總幹事，員工楊雪雲則為信
    用部職員，擔任協辦放款、徵信助理等業務，渠二人均為上開保證契約之被保證
    員工，詎蔡秉豐、楊雪雲二人竟違法放貸，致原告受有一億一千四百一十元及利
    息之損害，業經最高法院九十二度台上第二一四三號、高等法院台中分院八十九
    年度上更(一)字第一五一號刑事判決、本院八十九年度重訴字第三號民事判決確定
    在案等情，業據其提出員工誠實保證保險契約、超額保證保險契約、最高法院九
    十二度台上第二一四三號、高等法院台中分院八十九年度上更(一)字第一五一號刑
    事判決、本院八十九年度重訴字第三號民事判決為證，亦經調取上開刑事及民事
    案件全卷核閱屬實，復為被告所不爭執，原告此部份之主張堪信為真。
四、又查，訴外人蔡秉豐、楊雪雲因犯背信罪經判處蔡秉豐有期徒刑二年、楊雪雲有
    期徒刑十月確定在案，係因蔡秉豐於八十一年間係原告農會總幹事，訴外人楊雪
    雲則為原告農會信用部職員，擔任協辦放款、徵信助理等業務，均係為他人處理
    事務之人。於八十一年三月間溪湖鎮民陳鏘鉛提供台北市民何鶴所有座落台北市
    士林區○○段○○段五五二地號、地目為林、面積三五四三七‧二六平方公尺之
    土地，以陳鏘鉛、陳耀、陳清泳、陳坤煌、李清鏞、吳照雄共六人之名義，向溪
    湖鎮農會申請抵押貸款，蔡秉豐明知陳耀、陳清泳、陳坤煌、李清鏞、吳照雄等
    五人均係陳鏘鉛所利用之「人頭借款戶」，依溪湖鎮農會第十一屆第九次監事會
    議決議「放款業務，保證人請承辦人員統一建檔，不可有互相多件交換保證，以
    免產生人頭保證人、職業保證人，造成本會損失」，竟仍與楊雪雲共同意圖為陳
    鏘鉛不法之利益，由楊雪雲於八十一年二月二十四、二十五日申報出差前往上開
    土地查估，俾作為貸款之依據時，明知前開土地係位於陽明山國家公園特定區內
    之山坡地，地目為林，並屬保護區，且車輛無法到達，交通不便，日後處分不易
    ，竟於八十一年三月四日在其業務上作成之不動產調查報告表上，虛偽填載該土
    地交通方便，並於種類欄內圈劃屬自耕之田，且在該報告表背面之簡圖畫出自至
    善路六段有道路通至該土地等不實事項，並註記估定貸款額度表示該土地最高可
    貸放一億二千七百五十萬元整，於同日持以行使，經由放款程序送交該農會信用
    部股員即放款承辦人陳玲蕉，據以填具貸款信用調查表、放款申請書層轉信用部
    主任陳宏炳核轉知情之蔡秉豐（陳玲蕉、陳宏炳二人均經檢察官以罪嫌不足予以
    不起訴處分確定），由蔡秉豐於八十一年三月六日核准，各貸放二千一百萬元予
    陳鏘鉛等六人，共計放款一億二千六百萬元，陳鏘鉛於同年三月十日至同年四月
    六日陸續取得前述款項後，僅付息至八十二年一月底，其後即未再繳付任何本金
    及利息，致前揭借款形成呆帳，雖經該農會聲請法院拍賣前開抵押土地，惟因該
    土地無利用價值而未能拍定，使溪湖鎮農會利益受有重大之損害。由上可知訴外
    人蔡秉豐明知向原告農會申請貸款之陳鏘鉛所提供擔保品土地之價值較低，並由
    訴外人楊雪雲填載虛偽之不動產調查報告表，謊報該土地可貸放一億二千七百五
    十萬元，且知悉陳鏘鉛係借用五位人頭戶申貸借款，仍同意以超過農會所規定抵
    押土地公告地價三倍之上限金額，貸出款項一億二千七百五十萬元，蔡秉豐、楊
    雪雲係將農會之金錢以消費借貸契約移轉所有權予申貸人，是渠等所處分者為農
    會保管之財產之一即金錢貨幣，且渠等係為原告處理事務時，意圖為第三人陳鏘
    鉛之不法利益，而為違背職務之行為，致原告受有財產上之損害，因而成立背信
    罪責，此即不法之行為，衡情核與系爭保險契約中第一項所規定，被保險人即原
    告所保管財產，於保證期間內，受有被保證員工蔡秉豐、楊雪雲不誠實之背信行
    為所侵害之情節相當，應堪認定。
五、次按銀行徵信科員故意違背職務故意勾結無資力之申貸人高估其信用而非法超貸
    鉅款，致銀行受損害（即經對申貸人實行強制執行而無效果），該行員對銀行除
    負債務不履行責任外，因不法侵害銀行之金錢，致放款債權未獲清償而受損害，
    與民法第一百八十四條第一項前段所規定侵權行為之要件相符，銀行自亦得本於
    侵權行為之法則請求損害賠償（最高法院七十七年度第十九次民事庭會議決議(二)
    請參照）。又按確定判決之理由雖無既判力，惟法院於判決理由中，就訴訟標的
    以外當事人主張之重要爭點，本於當事人辯論之結果，已為判斷時，其對此重要
    爭點所為之判斷，除有顯然違背法令之情形，或當事人已提出新訴訟資料，足以
    推翻原判斷之情形外，應解為在同一當事人間就該重要爭點所提起之訴訟，法院
    及當事人就該已經法院判斷之重要爭點法律關係，皆不得任作相反之判斷或主張
    ，始符訴訟程序上之誠信原則（最高法院九十三年度台上字第一二九號判決要旨
    參照）。本件原告之被保證員工蔡秉豐、楊雪雲因違背職務不法超貸款項予貸款
    人，對原告已成立侵權行為，並經本院八十九年重訴字第三號判決渠等應連帶給
    付賠償原告一億一千四百一十萬元確定在案，依此渠二人之侵權行為業經認定成
    立無訛，即表示渠二人之不法背信行為已造成原告既存積極財產總額之減少，且
    加害行為與損害間有因果關係存在，係屬財產上之直接損失，如被告辯稱此非直
    接損害即與上開會議決議內容及本院民事確定判決之結果相佐，揆櫫上開說明，
    此重要爭點本院不得為相反之判斷，是被告所辯不足採認。
六、再按由保險契約所生之權利，自得為請求之日起，經過二年不行使而消滅，為保
    險法第六十五條前段所明定。又所謂請求權得行使時，係指權利人得行使請求權
    之狀態而言。查本件員工誠實保證保險契約第一條所約定之承保範圍，係被上訴
    人對上訴人因其被保證員工之不誠實行為所致之損失負責理賠。而依該保險契約
    第四條第一款約定，被保險人於發現被保證員工有不誠實行為而導致承保範圍損
    失時，應即以書面通知保險人要求理賠之意旨觀之，所謂得為請求之日，似應指
    上訴人發現被保證員工有不誠實行為致其受有損害之時而言。準此，本件保險契
    約得請求賠償之狀態，必須符合「發現被保證員工有不誠實行為」及「導致承保
    範圍損失」兩項條件俱備，始得謂發生承保範圍之保險事故（最高法院八十六年
    度台上字第二二九七號判決參照）。查本件訴外人蔡秉豐、楊雪雲二人超額貸放
    所為之刑法背信罪犯行，係由台灣彰化地方法院檢察署檢察官於八十三年九月開
    始偵辦，原告既已自承其係自此時起得知被保證員工蔡秉豐、楊雪雲有上開違法
    情事，是原告自該時起即已發現蔡秉豐等二人有此不誠實之行為，並不以蔡秉豐
　　二人是否業經法院判決有罪確定為準；而系爭超額貸放之擔保抵押物土地，於台
　　灣士林地方法院於八十五年九月四日以底價三千七百十萬元第八次拍賣時仍無人
　　應買，扣除此最低拍賣價格後，原告受有一億一千四百十萬元之損害，此為前案
　　八十九年度重訴字第三號判決認定在案，因此原告最遲在八十五年九月四日即可
　　知系爭貸款所提出之擔保物，迄至最後拍賣仍無人應買而致其發生損害之事實，
　　此時即已具備上開「發現被保證員工有不誠實行為」及「導致承保範圍損失」兩
　　項條件，得謂發生承保範圍之保險事故之時間最遲應在八十五年九月四日，即自
　　此時起原告已得請求因本件保險契約所生之權利，雖原告自八十四年起每兩年即
　　陸續寄發信函予被告請求賠償保險金事宜，並有函件附卷可按，亦為被告所是認
　　，惟按由民法第一百三十條之規定而觀，時效因請求而中斷者，請求人苟欲保持
　　中斷之效力，非於請求後六個月內起訴不可。如僅繼續不斷的為請求，而未於請
　　求後六個月內起訴，其中斷之效力，即無由保持（七十一年台上字第三四三五號
　　判例要旨參照），以上開說明原告自八十五年九月四日即可為本件保險金之請求
　　，故二年之時效期間係至八十七年九月四日完成，在此之前原告曾於八十六年五
　　月二十一日第二次寄發請求賠償保險金信函予被告，惟其於六個月內即八十六年
　　十一月二十一日一前並未起訴即不生中斷時效之效力，時效完成後無論原告再為
　　多次之請求均無影響，是原告迄至九十三年八月十一日始提起本件訴訟之請求，
　　其系爭保險金之請求權已於八十七年九月四日因時效完成而消滅，洵堪認定。又
　　按民法第一百二十九條第一項第二款所謂之承認，為認識他方請求權存在之觀念
　　表示，債務人於時效完成後所為之承認，亦應係明知時效完成之事實而仍為承認
　　行為，始屬拋棄時效利益之默示意思表示，觀乎原告提出為被告所是認由其於九
　　十三年二月二十日發予原告之信函內容，僅係要求原告提出關於蔡秉豐、楊雪雲
　　違法貸放致農會受損之相關書面資料，供被告審查，尚無關於原告之系爭保險金
　　請求權存在與否之表示，及明知時效已完成之說明，顯無拋棄時效利益之意思表
　　示之情事可言，故原告就系爭保險契約自得請求被告給付保險金之日起，其請求
　　權時效因經過二年不行使而消滅，被告以此為抗辯拒絕給付，為有理由。
七、綜上所陳，原告依據兩造間之員工誠實保證保險契約及超額保證保險契約，及保
    險法第九十五條之一規定請求被告給付系爭保險金一千五百五十萬元，因時效已
    完成，被告以此拒絕給付，自屬有據，是本件原告之請求，即無理由。從而，本
    件原告之訴，為無理由，應予駁回，其假執行之聲請亦失所附麗，應併予駁回。
八、結論：本件原告之訴為無理由，並依民事訴訟法第七十八條，判決如主文。
中　　　華　　　民　　　國　　九十三　　年　　　九　　　月　　二十四　　日
                                        民事第二庭
~B法　　　官　黃倩玲
右為正本係照原本作成。
如對本判決上訴，應於判決送達後二十日內向本院提出上訴狀。
中　　　華　　　民　　　國　　九十三　　年　　　九　　　月　　 十六　　 日
~B法院書記官　林憲男
